臺灣臺北地方法院民事判決　　　　　　　94年度訴字第2022號
原　　　告　東南旅行社股份有限公司
法定代理人　壬○○
訴訟代理人　癸○○
　　　　　　吳啟孝律師
複代理人　　范　惇律師
　　　　　　陳家淳律師
　　　　　　謝政曄律師
被　　　告　乙○○
　　　　　　子○○
共　　　同
訴訟代理人　吳雨學律師
上列當事人間調整租金事件，本院於中華民國九十六年六月十四
日言詞辯論終結，判決如下：
    主  文
原告之訴駁回。
訴訟費用由原告負擔。
    事實及理由
一、程序方面：
  (一)被告己○○已於民國九十五年七月六日死亡，由其繼承人庚
    ○○、乙○○、甲○○、丙○○、丁○○、戊○○、辛○○
    繼承 (另被告己○○長女連順子早於日據日期昭和十八年一
    月二十二日死亡），業據被告提渠等戶籍謄本及繼承系統表
    附卷可稽，且為原告所是認，核無不合。本院於九十六年四
    月三十日裁定命渠等承受訴訟，核先敘明。
  (二)按「訴訟繫屬中為訴訟標的之法律關係，雖移轉於第三人，
    於訴訟無影響。但第三人如經兩造同意，得聲請代當事人承
    當訴訟。」民事訴訟法第二百五十四條第一項定有明文。又
    被告己○○於九十五年五月二日將坐落系爭土地上一○五八
    建號，門牌號碼為臺北市○○區○○路二七巷十一號二樓房
    屋所有權移轉予乙○○、連佩致各應有部分二分之一，有建
    物登記謄本在卷可稽。按「土地及房屋同屬一人，而將土地
    及房屋分開同時或先後出賣時，依本院四十八年臺上字第一
    四五七號判例，應推斷土地承買人默許房屋承買人繼續使用
    土地，參照該判例之原判決全部裁判意旨，係認為使用土地
    之房屋所有人應支付相當之代價，則其法律關係之性質，當
    屬租賃。其再因轉讓而承受土地所有權之人，應有民法第四
    百二十五條之適用，其再因轉讓而繼受房屋所有權之人，則
    除有反對之特約外，應推斷土地所有人對之默許其繼續承租
    ，故不問其後為轉讓土地或轉讓房屋，其土地所有權之承受
    人，對房屋所有人或房屋所有權之承受人對土地所有人，均
    繼續其原來之法律關係。」（最高法院八十九年度台簡抗字
    第二號判決意旨參照）原告與被告己○○分別因法院強制執
    行，承受上揭房屋及坐落之原告共有坐落同市區○○段○○
    段四四三地號土地，而成立租賃關係，嗣被告將上揭房屋所
    有權移轉予乙○○、連佩致，依上揭說明，自應由渠等繼續
    原有之租賃關係。被告乙○○、連佩致經上揭己○○之承受
    訴訟人及原告同意聲請代上揭己○○之承受訴訟人承當訴訟
    ，經核無不合。
  (三)按訴狀送達後，原告不得將原訴變更或追加他訴。但擴張或
    減縮應受判決事項之聲明者，不在此限，民事訴訟法第二百
    五十五條第一項第三款定有明文。原告起訴時，原聲明：(一)
    被告擬制租賃原告所有坐落臺北市○○區○○段三小段四四
    三地號土地之租金應自九十四年四月一日起，調整為每月一
    萬九千三百六十八元。(二)被告應自九十四年四月一日起，每
    月給付原告一萬九千三百六十八元。嗣於九十六年六月十四
    日減縮其聲明為：請求核定被告乙○○、連佩致占有坐落臺
    北市○○區○○段三小段四四三地號土地，自九十四年四月
    一日起至終止占有之日止，每月應分別給付原告每月之租金
    八千八百九十四元（即合計一萬七千七百八十八元）應予准
    許。
二、原告主張：被告所有門牌號碼為臺北市○○區○○路二七巷
    十一號二樓房屋占用原告共有坐落同市區○○段○○段四四
    三地號土地，兩造就上揭土地之請求給付租金事件，經臺灣
    高等法院以八十九年三月十四日八十七年度上更(一)字第四六
    一號判決，命被告給付按申報地價年息百分之七點○九，及
    土地使用比例○．一五○六計算之租金，目前為每月六千九
    百六十九元。茲因系爭土地鄰接之中華路拓寬，與板南線捷
    運系統完工通車後，當地活動隨之繁榮鼎盛，原告原有同路
    巷十一號三、四樓，與十三號一、二、三樓，及十五號四樓
    房屋與基地曾委託房屋，前曾委託房屋仲介公司出售多年均
    無人問津，但已分別於九十一年七月十七日至九十三年九月
    十四日出售，同路巷十一號地下一樓房屋亦於九十二年一月
    十二日以每月租金三萬五千元出租，房租之調漲以倍數計。
    被告所有上揭房屋前曾七年未曾出租，但已於九十一年四月
    間以每月三萬二千元，出租Hair stgyling髮廊，被告所受
    之利益倍增，縱依被告抗辯僅每月租金二萬八千元，亦較被
    告於前案所陳之八十年一月出租之租金一萬四千五百元高出
    二倍；再者，上揭房屋於前揭訴訟程序，委託華邦不動產鑑
    定顧問於八十七年二月二十六日鑑定為八十九萬六千零二十
    五元，但其基地依九十四年一月一日公告現值每平方公尺為
    二十四萬四千元，價值高達四百四十八萬三千零六十一元，
    被告每月應給付房租，如改按實收房屋三萬二千元與房地總
    價比例計算，應為二萬六千六百七十元。因此被告享受偏高
    且不合理之利益，故一直不不願與原告商談購買土地或出售
    房屋，以解決房地產權不一之情況，甚至拒絕給付九十二年
    六月一日至九十三年十二月三十一日地租十五萬一千四百十
    四元。原告陸續出售房地，保留予被告之土地面積已確定，
    且原告判決土地之比例有誤，按依上揭房屋面積占地上一、
    二、三、四樓及頂增建與地下一、二樓房屋面積之比例計算
    ，固為○．一五○六，但地下一、二樓部分之基地為上揭四
    四三地號及四四○地號土地，且面積均為一百四十五點一八
    平方公尺，而四四三地號土地僅一百二十二平方公尺，上揭
    地下層僅占用八十七點四七平方公尺，且頂樓之違章建築既
    為非法建築，該零點八七三六平方公尺亦不能列入計算。另
    四樓之房屋係合併同巷十三號四樓使用，面積共七十一點八
    三平方公尺，佔用四四三地號土地面積應小於七十一點八三
    平方公尺。地下二樓之用途為「其他」類似「防空避難室」
    房屋潮濕，室內迴音嚴重，且無採光通風，無法使用，慣例
    均不分配土地應有部分。而原告所有成都路二七巷十一號三
    、四樓房屋已陸續出售，除被告房屋外，其他各層樓房，與
    基地之關係為分別所有，被告應分配基地之所有權應有部分
    ，應向原告購買，該三、四樓房屋之基地並無多餘所有權應
    有部分可讓售予被告，故地租應給付予原告，不應再按所有
    權應有部分比例計算。因此系爭房屋佔用土地應為零點二二
    七一 (相當於被告於八十四年十月向本院起訴確認優先承買
    上揭地號土地所有權應有部分四分之一」接近）。據此計算
    每月租金應為一萬七千七百八十八元，被告應各給付八千八
    百九十四元云云。並聲明：請求核定被告乙○○、連佩致占
    有坐落臺北市○○區○○段三小段四四三地號土地，自九十
    四年四月一日起至終止占有之日止，每月應分別給付原告每
    月之租金八千八百九十四元。
三、被告則以：原告之上揭土地所有權應有部分僅一百二十分之
    六十，並非四分之三，因此目前每月地租應為五千二百六十
    五元（計算式85,600元×122（平方公尺）×0.1506×7.09%
    ×60/120÷12(月）＝5,265元。上揭房屋係於民國六十七年
    間興建，屋齡已達三十年之久，雖位於西門町區域內，然系
    爭房屋並非緊鄰大馬路邊，位於狹小之巷弄內，且上揭房屋
    係四層樓房之第二層，自非一樓之店面所能比擬，況近年不
    景氣，商區人潮早已移至臺北市東區或信義計畫區，上揭土
    地之申報地價不昇反降，已自每平方公尺十二萬二千八百元
    調降為八萬五千六百元。又上揭房屋確於九十一年四月間，
    以每月二萬八千元出租他人經營髮廊，得以出租係因被告於
    上揭房屋修繕裝潢結果，與原告得否調漲租金要屬二事。於
    九十二年間發生SARS期間，因上揭房屋之承租人要求，而給
    予減免房屋租金，是被告得以將房屋出租係因機會成本所致
    ，與原告得否調整租金無涉。上揭房屋佔用上揭土地比例為
    零點二二七一，係臺灣高等法院八十七年度上更(一)第四六一
    號民事確定判決所認定，非原告所得任意否定等語。並聲明
    ：原告之訴駁回。
四、兩造不爭執之事實
  (一)原告與被告己○○分別因法院強制執行，承受上揭房屋及坐
    落之原告共有坐落同市區○○段○○段四四三地號土地，而
    成立租賃關係，嗣被告己○○將上揭房屋所有權移轉予被告
    乙○○、連佩致，依上揭說明，自應由被告乙○○、子○○
    繼續原有之租賃關係。
  (二)上揭土地坐落於西門町鬧區○○○○○路於八十八年十二月
    二十五日板南線龍山寺至臺北市政府站開始營運，與木柵線
    、淡水線、新店線及中和線已通車路段相互連接。
  (三)原告與被告己○○間臺灣高等法院八十七年度上更(一)字第四
    六一號請求給付租金事件，八十八年九月八日準備程序期日
    ，兩造表示：「（法官：兩造對樓層比例，將二樓利用價值
    把比較優勢一樓與比較劣勢的三、三樓及地下室，一率（律
    ）依樓板坪數來計算，優劣互參，與發回前本院的計算方式
    來計算，做為二樓房屋與其他上、下樓利用土地的利益平均
    計算？）沒有意見，同意依此來計算。」「（法官：對本院
    更審前計算的各樓層坪數及增建部分面積的計算方式有何意
    見？）沒有意見，我們爭執的是租金部分。」（臺灣高等法
    院上揭案卷第四五至四七頁）
  (四)原告與被告間就上揭土地，請求給付租金事件，經臺灣高等
    法院於八十九年三月十四日判決，認定依被告上揭房屋使用
    土地之比例為零點一五○六，及按申報地價年息百分之七點
    ○九計算，被告應給付原告之租金，有上揭確定判決在卷可
    稽。
  (五)八十九年八月三十一日板南線，自龍山寺延伸至新埔站，同
    年十二月三十日板南線，南港方向全線貫通至南港地區。
  (六)上揭土地八十三年七月一日至八十九年三月十四日之公告地
    價均為每平方公尺十五萬三千五百元，公告現值為每平方公
    尺二十五萬二千元，八十九年七月至九十二年十二月三十一
    日公告地價仍十五萬三千五百元，公告現值於九十三年一月
    降至二十三萬八千元，九十三年一月公告地價降至十萬七千
    元，申報地價為八萬五千六百元，九十四年一月公告現值微
    昇至二十四萬四千元，有原告提出之土地登記謄本、地價證
    明在卷可稽（本院調字卷第三二頁、訴字卷第八五、八六頁
    ）嗣九十六年一月公告現值為二十五萬五千元，申報地價為
    八萬四千元，亦有被告提出之土地登記謄本在卷可稽（本院
    訴字第二五二頁）。
五、按「訴訟標的之法律關係，於確定之終局判決中經裁判者，
    當事人之一造以該確定判決之結果為基礎，於新訴訟用作攻
    擊防禦方法時，他造應受其既判力之拘束，不得以該確定判
    決言詞辯論終結前，所提出或得提出而未提出之其他攻擊防
    禦方法為與該確定判決意旨相反之主張，此就民事訴訟法第
    三百九十九條第一項規定之趣旨觀之甚明。」（最高法院四
    十二年度台上字第一三○六號判例要旨參照）次按「（一）
    按確定判決之既判力，固以訴訟標的經表現於主文判斷事項
    為限，判決理由並無既判力，但法院於判決理由中，就訴訟
    標的以外，當事人主張之重要爭點，本於當事人辯論之結果
    已為判斷時，對此重要爭點所為之判斷，除有顯然違背法令
    ，或當事人已提出新訴訟資料，足以推翻原判斷之情形外，
    應解為在同一當事人就該已經法院判斷之重要爭點，不得作
    相反之主張或判斷，始符民事訴訟上誠信原則。」（最高法
    院九十二年度台上字第三一五號判決要旨參照）兩造間就上
    揭土地之臺灣高等法院八十七年度上更(一)字第四六一號請求
    給付租金事件，八十九年三月十四日判決前，兩造所提出或
    得提出而未提出之其他攻擊防禦方法為與該確定判決意旨相
    反之主張之攻擊防禦方法，均不得提出。況上揭確定判決關
    於佔用面積之計算，為兩造陳明不予爭執，自不得再為相反
    主張。而本件上揭房屋使用上揭土地之狀況，與前揭判決之
    情形，並無任何改變，從而原告於本件再主張應將頂樓及地
    下一、二層之面積自計算使用土地比例扣除，即屬無據。至
    原告主張其業已將其他樓層應分攤之上揭土地所有權應有部
    分出售予其他樓層房屋之所有人，僅餘之應有部分應屬被告
    應分攤之應有部分，並應以○點二二七一計算被告應給付之
    租金云云，惟原告如何出售其他樓層房屋應分攤之應有部分
    ，涉及原告出售之利益及交易機會容易否，自不得單憑原告
    一已之意即用以論斷被告上揭房屋使用上揭土地面積及比例
    。況依上揭臺灣高等法院判決，業已認定上揭房屋實際使用
    面積，則依上揭說明，原告既不得就此為相反主張，而受拘
    束，仍執意為之，自不得拘束被告。
六、原告主張：兩造間上揭土地租賃關係，因自八十九年三月十
    四日上開臺灣高等法院判決後，迄今因市況繁榮，租金漲價
    數以倍計，且上揭房屋係作為出租他人營業使用，應不土地
    法第九十七條限制，租金額應予調整為每月一萬七千七百八
    十八元（即被告每人應給付八千八百九十四元）云云。被告
    則抗辯上揭土地之價值未昇反降，原告自無請求調整之理由
    等語。按「租賃物為不動產者，因其價值之昇降，當事人得
    聲請法院增減其租金。但其租賃定有期限者，不在此限。」
    民法第四百四十二條定有明文。次按「租賃物為不動產者，
    其價值如有昇漲，出租人依法本得為增租之請求，至所加租
    額之多寡，應以土地繁榮之程度及鄰地租金之比較等情形為
    標準。」（最高法院二十年度上字第二八三號判例要旨參照
    ）而「民法第四百四十二條所謂價值之昇降，係指租賃物本
    身之價值，於租賃契約成立後有昇降者而言。」（最高法院
    二十六年滬上字第四號判例要旨參照）查：
  (一)「按在舉辦規定地價或重新規定地價之當年，直轄市或縣（
    市）政府地價評議委員會得以依本條例第四十六條編製之土
    地現值表，作為評定公告地價之參考。」平均地權條例施行
    細則第四十六條定有明文。次按「直轄市或縣（市）政府對
    於轄區內之土地，應經常調查其地價動態，繪製地價區段圖
    並估計區段地價後，提經地價評議委員會評定，據以編製土
    地現值表於每年一月一日公告，作為土地移轉及設定典權時
    ，申報土地移轉現值之參考；並作為主管機關審核土地移轉
    現值及補償徵收土地地價之依據。」平均地權條例第四十六
    條亦有明文。是政府公告調整地價，係斟酌各該土地之地價
    動態即繁榮程度後始予核定。上訴人主張公告地價之調整，
    係依據當地繁榮程度調整，自屬有據。又上揭臺灣高等法院
    確定判決所依據及判決時，最後之公告地價為八十三年七月
    至八十九年三月十四日之公告地價，為每平方公尺十五萬三
    千五百元，公告現值為每平方公尺二十五萬二千元，惟自八
    十九年七月後，上揭土地價值一直下跌，至原告起訴日即九
    十四年三月二十四日時之九十四年一月公告現值僅有二十四
    萬四千元，而公告地價亦僅有十萬七千元，均低於上揭確定
    判決時之公告現值及公告地價，是原告起訴時，就上揭八十
    九年三月十四日臺灣高等法院確定判決時為基準，上揭土地
    價值係呈跌降之趨勢，原告主張於起訴時有昇漲之情事，即
    屬無據。
  (二)再者，而本件言詞辯論終結期日九十六年六月十四日時之九
    十六年一月上揭土地公告現值為每平方公尺二十五萬五千元
    ，申報地價僅為每平方公尺八萬四千元；上揭九十六年一月
    公告之土地公告現值與公告地價與八十九年三月十四日時相
    較，公告現值固調昇為每平方公尺二十五萬五千元，每平方
    公尺相差三千元，惟申報地價則自九十四年之每平方公尺八
    萬五千六百元降為八萬四千元，遠低於八十九年三月十四日
    時之每平方公尺十五萬三千五百元，亦比原告起訴時之申報
    地價八萬五千六百元即公告地價十萬七千元之八成為低，自
    難單以公告現值即遽論上揭土地有昇漲之情事。
  (三)又上揭確定判決計算之租金係以公告地價之年息及土地法九
    十七條為據，且原告於該案八十六年三月二十日起訴時，即
    自行主張應依土地法九十七條規定計算租金（本院八十六年
    度訴字第一○五九號卷第七頁正面）迨至八十六年六月十二
    日主張應依各該年度申報地價年息計算租金（上揭卷第八三
    頁背面至第八四頁背面）且原告對於上揭確定判決均未上訴
    ，依上揭說明，原告不得再就此為相反主張，原告主張不受
    土地法第九十七條之限制，即屬無據。而依上揭確定判決所
    據以之申報地價分別為八十一年一月之申報地價十一萬五千
    二百元、八十三年七月一日為十二萬二千八百元，及八十九
    年三月十四日申報地價為十五萬三千五百元，均遠高於九十
    六年一月之申報地價八萬四千元，就此基準言，自難認上揭
    土地價值有調昇之情事。
  (四)本件固經本院囑託宇聯不動產估價師事務所鑑定結果，如依
    上揭確定判決確定之比例計算租金每月應增加九百十八元，
    惟其依據係以消費者物價指數為依據，而非以上揭土地之價
    值為據（鑑定報告第三九頁）。況依臺北市政府之臺北市房
    屋租金指數，自八十九年三月起至九十四年係呈下跌趨勢，
    於九十五年六月始上揚，惟較諸八十九年三月反而下跌百分
    之四點九九（鑑定報告第三八頁）又上揭鑑定所參考之因素
    ，亦包括房屋價值（鑑定報告第二一至二三頁、第三一頁）
    ，則依上揭消費者物價指數所調整之租金，自然認係歸諸於
    土地漲價因素。
  (五)復上揭確定判決就係依原告主張以申報地價為標準作判斷，
    且原告於本件其計算租金亦係以申報地價為標準，而公告地
    價之評定復以當地繁榮程度為據，則上揭土地價值是否調昇
    亦應以之為判斷之重要基準，始得一致，否則因各種不同之
    因素及考量，將使基準不一，而難以比較。況如基準不一，
    則所為比較是否公允，即非無疑。是上揭鑑定報告僅以消費
    者物價指數為標準，且考量之因素尚包含被告所有整修後房
    屋之狀況，基準不一，即難據以謂上揭土地價值昇漲，並為
    調昇租金之依據。至被告出租其上揭房屋每月二萬八千元，
    因係出租房屋，其直接使用收益標的為房屋，屋況之良窳與
    租金高低更有直接關連，且上揭房屋之屋況現經被告整修，
    而得以出租為他人經營髮廊，而八十九年三月十四日判決時
    之狀況為破舊，內部雜亂亦有照片附臺灣高等法院八十七年
    度上更(一)字第四六一號卷可稽（該案卷第五六至五頁），二
    時期不可同日而語，自不得以現行屋況得以每月二萬八千元
    出租，即謂現時上揭土地價值與八十九年三月十四日時相較
    有昇漲之情事。另公告現值雖亦於九十六年一月調整為二十
    五萬五千元，惟同時公告之公告地價（或申報地價）則呈下
    跌之情形，二者岐異，然公告地價係計算申報地價之標準，
    且為原告所依土地法第九十七條計算租金之標準，則依立法
    目的，亦應以之公告地價為判斷標準。
  (六)復依上揭確定判決認定，被告上揭房屋使用上揭土地之比例
    為○點一五○六，如前揭說明，原告不得為相反主張。上揭
    使用比例較原告現有之上揭土地所有權應有部分一百二十分
    之六十或原告主張之○．二二七一為少，自以被告上揭房屋
    實際使用經上揭確定判決認定之比例為基準。由於依申報地
    價，係呈下降趨勢，如上所述；又依上揭確定判決認定上揭
    房屋合理地租為申報地價年息之百分之七點○九，且原告未
    能舉證上揭土地價值有昇漲之情事，而高於應以上揭年息百
    分之七點○九計算租金，則原告請求依申報地價百分之九點
    八計算，調整租金無據。是依原告主張以申報地價年息百分
    之九點八計，在不變更實際使用土地比例情形，因公告地價
    一直調降，其計算後之每月租金亦計較上揭確定判決時之租
    金為低。從而原告提起本訴，所得主張調整租金，僅餘改變
    上揭確定判決認定之土地使用比例之計算基準，惟此受上揭
    確定判決之拘束，併此敘明。是上揭土地之價值既未有調昇
    之情形，則原告主張系爭租金金額應自九十四年四月一日起
    四年四月一日起至終止占有之日止，調整為每月應分別給付
    原告每月之租金八千八百九十四元，則屬無據。
七、綜上所述，原告主張上揭房屋使用之土地面積比例為百分之
    二十二點七一，且因上揭土地價值昇漲，應按申報地價之年
    息百分之九點八計算，為無可取。被告抗辯上揭土地價值未
    有昇漲，且上揭申報地價年息及實際使用比例，自應受上揭
    確定判決之拘束，為可採。從而原告本於租賃關係，依民法
    第四百四十二條規定，請求調整租金，核定被告乙○○、連
    佩致占有坐落臺北市○○區○○段三小段四四三地號土地，
    自九十四年四月一日起至終止占有之日止，每月應分別給付
    原告每月之租金八千八百九十四元，即屬無據，不應准許。
八、本件事證已臻明確，兩造其餘攻擊防禦方法及舉證，與本判
    決結果不生影響，無贅述必要，併予敘明。
九、據上論結，原告之訴為無理由，依民事訴訟法第七十八條，
    判決如主文。
中　　華　　民　　國　　96　　年　　6　　月　　28　　日
                  民事第三庭    法　官  吳光釗
以上正本係照原本作成
如對本判決上訴，須於判決送達後20日內向本院提出上訴狀
中　　華　　民　　國　　96　　年　　6　　月　　28　　日
                    　　　　　　書記官　陳素卿
